臺灣高等法院刑事判決
111年度上訴字第3297號
上訴人  臺灣桃園地方檢察署檢察官 
被  告  劉紘瑋
                
              
                
                
上列上訴人因被告詐欺等案件，不服臺灣桃園地方法院110年度
金訴字第235號，中華民國111年6月30日第一審判決（起訴案號
：臺灣桃園地方檢察署109年度偵字第26770號），提起上訴，本
院判決如下：
    主  文
原判決撤銷。
劉紘瑋幫助犯洗錢防制法第十四條第一項一般洗錢罪，處有期徒
刑陸月，併科罰金新臺幣拾萬元，罰金如易服勞役，以新臺幣壹
仟元折算壹日。
    事  實
一、潘德涵、朱雪蓮（二人涉嫌詐欺罪嫌另由臺灣高雄地方檢察
    署110年度偵字第3447號起訴）所屬詐欺集團成員於附表所
    示時間、方式，分別使歐淑如、游秋雲、王鳳霞、王淑娟及
    陳惠敏陷於錯誤，匯款至朱雪蓮申辦之臺灣土地銀行000-00
    0000000000號帳戶。劉紘瑋基於幫助潘德涵、朱雪蓮遂行詐
    欺取財及幫助其等掩飾或隱匿特定犯罪所得洗錢之犯意，於
    民國109年6月29日上午10時30分許、同年月30日中午12時許
    ，駕駛車牌號碼0000-00號自用小客車（下稱本件車輛）搭
    載潘德涵、朱雪蓮，前往桃園市○○區○○路000號臺灣土地銀
    行（下稱土地銀行）中壢分行、桃園市○○區○○路○○段0號土
    地銀行平鎮分行，由朱雪蓮、潘德涵持朱雪蓮申辦之土地銀
    行000-000000000000帳號提款卡、存摺，提領歐淑如、游秋
    雲、王鳳霞、王淑娟及陳惠敏遭詐騙匯入之款項(詳如附表
    各編號所示)。朱雪蓮、潘德涵分別於土地銀行中壢分行、
    平鎮分行提領新臺幣（下同）276萬3500元、53萬2000元，
    再由潘德涵將款項上繳詐欺集團（惟無證據證明劉紘瑋知悉
    潘德涵、朱雪蓮係參與3人以上詐欺集團犯罪組織），以此
    方式予以朱雪蓮、潘德涵助力，幫助其等提領詐欺所得、掩
    飾犯罪所得實際去向，致檢警不易追查，嗣經警循線查獲。
二、案經游秋雲、王鳳霞、王淑娟及陳惠敏訴由桃園市政府警察
    局平鎮分局報請臺灣桃園地方檢察署檢察官偵查起訴。
    理  由
一、認定犯罪事實所憑證據及理由：
　　被告於原審審理時固坦承駕駛本案車輛搭載潘德涵、朱雪蓮
    前往事實欄所載地點提款，然否認有幫助詐欺取財、幫助洗
    錢犯行。辯稱：其與潘德涵是網友，不認識朱雪蓮。109年6
    月29日、30日均係依潘德涵指示停在附近超商，其不知潘德
    涵與朱雪蓮去提領贓款，她們在車上也沒有提及此事云云。
    經查：
(一)被告坦承搭載潘德涵、朱雪蓮提領附表所示款項，該款項係
    附表所示被害人等遭詐欺匯入之贓款，有車輛詳細資料報表
    、168汽車旅館監視錄影畫面翻拍照片、桃園市○○區○○路0段
    000號監視錄影畫面翻拍照片及附表「證據出處欄」所示證
    據可證。
(二)經合法調查之證據，由法官本於生活經驗認為確實之經驗法
    則及論理法則以形成確信之心證。在數個證據中，或未能單
    獨證明全部事實，但如各證據間具有互補或關連性，事實審
    法院自應就全部證據，綜合歸納觀察，依經驗法則衡情度理
    ，客觀判斷，方符真實發現主義之精神。倘將各項證據予以
    割裂，單獨觀察分別評價，或針對證人之陳述，因枝節上之
    差異，先後詳簡之別，即予以摒棄，此證據之判斷自欠缺合
    理性而與事理不符，即有違論理法則（最高法院110年度台
    上字第2232號判決意旨參照）。　　
 1、朱雪蓮於警詢供稱：我總共提領兩次，都是劉紘瑋駕駛本件
    車輛載我們（即朱雪蓮、潘德涵）去銀行領錢。我將提領的
    現金交給潘德涵。我只認識潘德涵，不認識劉紘瑋（偵卷第
    95頁）；於偵查中證述：是潘德涵決定提領地點，潘德涵直
    接跟被告說去土地銀行。領錢後，我和潘德涵上車，潘德涵
    把錢放在副駕駛座。被告知道我們去領錢，被告與潘德涵閒
    聊時感覺很熟，在車上潘德涵有跟被告說：你在這裡等我們
    ，我們要去領錢。上車後我有問潘德涵為何這麼多錢，被告
    也在車上，潘德涵叫我不要問，我有說我覺得不是正常的錢
    ，我要潘德涵老實說，潘德涵說要交給一個哥哥。印象中潘
    德涵有跟被告說我們有錢了這段話等語（偵卷第275至276頁
    ）。核與被告於警詢供述：（此兩次詐騙行為是否為你載同
    他們共同前往的？）是我駕駛的。我送朱雪蓮回家，我記得
    朱雪蓮有跟我講「存摺」給我（偵卷第25、28頁）；於原審
    準備程序供稱：她們上車後，我問潘德涵說你們去哪裡，為
    何袋子有那麼多錢，潘德涵答稱不要問那麼多，我們有錢等
    語相符（金訴卷第47頁）。可證被告且確實知悉搭載潘德涵
    、朱雪蓮提領大筆款項。至朱雪蓮於原審審理時因未針對檢
    察官之詰問回答，而有迴避案情之情形，然於檢察官提示警
    詢及偵查筆錄時，其證供稱：「當時在檢察官開庭時我是照
    實講。」（金訴卷第194至195頁）足認朱雪蓮於警詢及偵查
    中所為陳述屬實，足以憑採。
 2、潘德涵雖供稱：我與被告透過交友軟體認識，雇被告當司機
    ，載我和朱雪蓮去提款，他事先不知道我們要去提款；我沒
    有直接跟被告講要去銀行，也沒有什麼印象有在車上跟被告
    或是朱雪蓮講到錢的事云云（偵卷第344至346頁，金訴卷第
    123至132、135、140、144、146頁）。惟參酌被告陳稱：潘
    德涵認為我是她的男朋友。2人於109年6月29日上午9時許，
    有在桃園市○○區168旅館000號房内休息（偵卷第22至24頁）
    。潘德涵亦坦承與被告同往旅館休息之情。佐以朱雪蓮於原
    審審理時證稱：被告2次駕車搭載其與潘德涵提領款項，均
    未給付被告車資等語（金訴卷第192至193、200頁），核與
    被告於警詢及原審準備程序供述：我認識潘德涵，沒有收取
    任何金錢等語相符（偵卷第28至29頁，金訴卷第47頁）。可
    認潘德涵與被告交情匪淺，所證被告不知其與朱雪蓮提領贓
    款云云，係刻意避重就輕並袒護被告之詞，不足採信。而被
    告於原審審理時聽聞潘德涵供稱：「有付車資給被告。」（
    金訴卷第132至133頁），改稱有向潘德涵收取油錢云云(金
    訴卷第21頁)，係事後附和潘德涵的卸責之詞，不能據為有
    利於被告之認定。
 3、刑法上幫助犯，係指對於犯罪與正犯有共同認識，出於幫助
    意思，對正犯資以助力，未參與實施犯罪構成要件之行為者
    。被告駕駛本件車輛搭載潘德涵、朱雪蓮前往銀行提領詐欺
    款項，而依檢察官所舉證據，尚難認其有參與詐欺取財及洗
    錢罪之構成要件行為，復未能證明被告知悉潘德涵、朱雪蓮
    參與3人以上詐欺集團之事實有所認識，自無從認定被告與
    實行加重詐欺取財及洗錢之詐欺集團成員具有犯意聯絡及行
    為分擔，被告搭載潘德涵、朱雪蓮提款，提供其等助力，自
    屬詐欺取財及洗錢罪之幫助犯。
 4、綜上，被告幫助詐欺及洗錢之犯行，事證明確，應依法論科
    。　
二、論罪：　　
(一)核被告所為，係犯刑法第30條第1項前段、第339條第1項幫
    助詐欺取財罪，刑法第30條第1項前段、洗錢防制法第14條
    第1項幫助一般洗錢罪。公訴意旨認被告涉犯洗錢防制法第1
    4條第1項、第2條第2款之洗錢及刑法第339條之4第1項第2款
    三人以上犯詐欺取財罪，容有未洽，惟其社會基本事實同一
    ，依刑事訴訟法第300條規定，變更起訴法條。
(二)被告駕車搭載潘德涵、朱雪蓮之幫助行為，使詐欺正犯得以
    獲取如附表所示被害人之金錢，並掩飾、隱匿其等犯罪所得
    財物之去向、所在，係一行為觸犯上開2罪名，為想像競合
    犯，依刑法第55條規定，應從一重之幫助一般洗錢罪論斷，
    並依刑法第30條第2項規定，減輕其刑。
三、撤銷改判及科刑：
(一)原審採信被告辯解，諭知被告無罪，檢察官上訴指稱原判決
    違法、不當，為有理由，應予撤銷改判。
(二)審酌被告所為助長詐欺、洗錢犯罪風氣，造成無辜民眾受騙
    及金錢損失難以回復，參酌其犯罪動機、目的、手段等一切
    情狀，量處如主文第2項所示之刑，並諭知罰金如易服勞役
    之折算標準。
四、不另為無罪諭知部分：
    公訴意旨另以被告所為亦涉犯組織犯罪防制條例第3條第1項
    後段參與犯罪組織罪嫌，然公訴意旨所提出之事項證據，尚
    不足以使本院確信被告知悉或參與潘德涵、朱雪蓮所屬詐欺
    集團犯罪組織，本應為無罪判決，而公訴意旨認此部分與前
    述論罪科刑部分，具有裁判上一罪關係，爰不另為無罪諭知
    。　　
五、被告經合法傳喚，無正當理由不到庭，不待陳述，逕行判決
    。
據上論斷，依刑事訴訟法第369條第1項前段、第364條、第299條
第1項前段、第300條、第371條，判決如主文。
本案經檢察官賴穎穎提起公訴，檢察官蕭佩珊提起上訴，檢察官
高嘉惠到庭執行職務。
中　　華　　民　　國　　111 　年　　11　　月　　30　　日
  　　　　　　　　　刑事第十四庭審判長法　官  林孟宜
  　　　　　　　　　　　　　　  　　  法　官  楊明佳
　　　　　                            法　官　郭豫珍　　
以上正本證明與原本無異。
如不服本判決，應於收受送達後20日內向本院提出上訴書狀，其
未敘述上訴之理由者並得於提起上訴後20日內向本院補提理由書
（均須按他造當事人之人數附繕本）「切勿逕送上級法院」。
                                      書記官  葉書豪
中　　華　　民　　國　　111 　年　　11　　月　　30　　日
附錄：本案論罪科刑法條全文
中華民國刑法第30條
（幫助犯及其處罰）
幫助他人實行犯罪行為者，為幫助犯。雖他人不知幫助之情者，
亦同。
幫助犯之處罰，得按正犯之刑減輕之。
中華民國刑法第339條
（普通詐欺罪）
意圖為自己或第三人不法之所有，以詐術使人將本人或第三人之
物交付者，處5年以下有期徒刑、拘役或科或併科50萬元以下罰
金。
以前項方法得財產上不法之利益或使第三人得之者，亦同。
前二項之未遂犯罰之。
洗錢防制法第14條
有第二條各款所列洗錢行為者，處7年以下有期徒刑，併科新臺
幣5百萬元以下罰金。
前項之未遂犯罰之。
前二項情形，不得科以超過其特定犯罪所定最重本刑之刑。

  　 
附表：犯罪事實及證據
編號 被害人   詐騙時間    詐騙方式     卷     證   １ 歐淑如 109年6月15日 詐欺集團利用FACEBOOK、LINE與歐淑如聯繫，佯稱下注保證中獎，需依指示方能兌獎，致歐淑如陷於錯誤而匯款至指定帳戶，共45萬2000元。 ⒈ 歐淑如109年7月2日警詢（偵26770號卷第 111頁至第113頁） ⒉ 歐淑如之存摺類存款憑條(同上卷第155頁） ⒊ 內政部警政署反詐騙諮詢專線紀錄表、受理各類案件紀錄表、受理刑事案件報案三聯單、受理詐騙帳戶通報警示簡便格式表、金融機構聯防機制通報單（同上卷第 139頁至第153頁） ⒋ 臺灣土地銀行竹東分行109年9月22日竹東字第1090003080號函及附件（同上卷第201頁至第208頁） ⒌ 臺灣土地銀行中壢分行109年10月21日中壢字第1090004119號函及附件（同上卷第229頁至第231頁）  ２ 游秋雲 109年6月3日 詐欺集團利用FACEBOOK、LINE與游秋雲聯繫，佯稱下注保證中獎，需依指示方能兌獎，致游秋雲陷於錯誤而匯款至指定帳戶，共136萬元。 ⒈ 游秋雲109年7月9日警詢（同上卷第164頁至第166頁） ⒉ 游秋雲之匯款單（同上卷第168頁） ⒊ 受理各類案件紀錄表、受理詐騙帳戶通報警示簡便格式表、內政部警政署反詐騙諮詢專線紀錄表、受理刑事案件報案三聯單（同上卷第169頁至第174頁、第181頁） ⒋ 臺灣土地銀行竹東分行109年9月22日竹東字第1090003080號函及附件（同上卷第201頁至第208頁） ⒌ 臺灣土地銀行中壢分行109年10月21日中壢字第1090004119號函及附件（同上卷第229頁至第231頁）  ３ 王鳳霞 109年4月中旬 詐欺集團利用網路交友平台、WECHAT與王鳳霞聯繫，佯稱投資可獲利，需依指示方能取回獲利，致王鳳霞陷於錯誤而匯款至指定帳戶，共140萬元。 ⒈ 王鳳霞109年7月10日警詢（同上卷第367頁至第371頁） ⒉ 王鳳霞之郵政跨行匯款申請書（同上卷第 381頁） ⒊ 受理各類案件紀錄表、受理刑事案件報案三聯單、受理詐騙帳戶通報警示簡便格式表（同上卷第375頁至第377頁、第393頁至第401頁） ⒋ 臺灣土地銀行竹東分行109年9月22日竹東字第1090003080號函及附件（同上卷第201頁至第 208頁） ⒌ 臺灣土地銀行中壢分行109年10月21日中壢字第1090004119號函及附件（同上卷第229頁至第231頁）  ４ 王淑娟 109年6月8日 詐欺集團利用FACEBOOK、LINE與王淑娟聯繫，向王淑娟推銷香港六合彩金，致游秋雲陷於錯誤而匯款6萬元至指定帳戶。 ⒈ 王淑娟109年7月31日警詢（同上卷第403頁至第405頁） ⒉ 王淑娟之郵政跨行匯款申請書（同上卷第409頁） ⒊ 金融機構聯防機制通報單、受理詐騙帳戶通報警示簡便格式表、受理各類案件紀錄表、受理刑事案件報案三聯單、內政部警政署反詐騙諮詢專線紀錄表（同上卷第 407頁、第411頁至第417頁） ⒋ 臺灣土地銀行竹東分行109年9月22日竹東字第1090003080號函及附件（同上卷第201頁至第 208頁） ⒌ 臺灣土地銀行中壢分行109年10月21日中壢字第1090004119號函及附件（同上卷第229頁至第231頁）  ５ 陳惠敏 109年2月底 詐欺集團利用FACEBOOK、LINE與陳惠敏聯繫，佯稱下注保證中獎，需依指示方能兌獎，致陳惠敏陷於錯誤而匯款至指定帳戶，共135萬6000元。 ⒈ 陳惠敏110年2月26日警詢（同上卷第425頁至第435頁） ⒉ 陳惠敏之郵政跨行匯款申請書（同上卷第469頁） ⒊ 內政部警政署反詐騙諮詢專線紀錄表、受理詐騙帳戶通報警示簡便格式表（同上卷第437頁至第455頁） ⒋ 臺灣土地銀行竹東分行109年9月22日竹東字第1090003080號函及附件（同上卷第208頁） ⒌ 臺灣土地銀行中壢分行109年10月21日中壢字第1090004119號函及附件（同上卷第229頁至第231頁）